最　高　行　政　法　院　判　決
　　　　　　　　　　　　　　　　　　 96年度判字第00841號
上　訴　人　全國教師工會籌備會
代　表　人　甲○○
被 上訴 人　行政院勞工委員會
代　表　人　乙○○
上列當事人間因工會法事件，上訴人對於中華民國94年11月3日
臺北高等行政法院93年度訴字第04242號判決，提起上訴，本院
判決如下：
　　主  文
上訴駁回。
上訴審訴訟費用由上訴人負擔。
　　理  由
一、上訴人於民國（下同）92年10月22日以其定於92年12月6日
    成立教師工會，請被上訴人派員輔導並同意登記備案，旋於
    同年12月8日，檢具全國教師工會之籌備經過、會員名冊、
    職員略歷冊及章程各一份，請求被上訴人備案並發給登記證
    書。被上訴人以93年6月3日勞資一字第0930026851號函復上
    訴人，以依工會法第4條規定，教師無法籌組工會為由否准
    。上訴人不服，提起訴願，遭決定駁回，提起行政訴訟，經
    原審93年度訴字第04242號判決（下稱原判決）駁回後，遂
    提起本件上訴。
二、本件上訴人於原審起訴主張：被上訴人依據業已因司法院釋
    字第373號解釋失其效力之工會法第4條「教育事業之員工，
    不得組織工會」之規定，而為否准處分，自屬違法；縱令工
    會法第4條「教育事業之員工，不得組織工會」規定，未因
    司法院釋字第373號解釋而失其效力，惟該規定禁止教育專
    業之教師組織工會，侵害其等之結社自由，不符比例原則及
    平等原則，仍屬違憲等語，求為判決撤銷原處分及訴願決定
    ，並命被上訴人應作成同意上訴人成立之備案，發給工會登
    記證書之行政處分。
三、被上訴人則以：教師之結社權，依教師法第26條等規定，以
    成立教師會之方式行使之，上訴人組織全國教師工會，違反
    工會法第4條規定，被上訴人否准其登記、備案及發給登記
    證書之申請，並無不當。又，司法院釋字第373號解釋之解
    釋對象並不及於教師，且教師之工作性質與教育事業技工、
    工友不同，自難比附援引。故上訴人逕執該解釋認禁止教師
    組工會係屬違憲，而主張其身分與教育事業技工、工友相同
    ，得組織工會一節，核與上開解釋意旨有違，從而被上訴人
    依法否准上訴人組織教師工會，於法尚無不合等語，資為抗
    辯。
四、原審斟酌全辯論意旨及調查證據之結果，以：有關教師之權
    利義務、待遇、福利等規範體系自成一格，教師結社與廣大
    之學生受教權益至關，教師之結社權，目前依教師法第26條
    等規定，以成立教師會之方式行使之；為兼顧廣大學生之受
    教權益，維持正常教學機能，工會法第4條雖明文禁止教師
    組織工會，惟教師仍可依教師法第26條等規定成立教師會，
    其憲法上所保障之結社權，並未受剝奪；是工會法第4條關
    於禁止教師組織工會之規定，尚難謂與憲法第23條規定或比
    例原則有違。被上訴人以上訴人組織全國教師工會，違反工
    會法第4條規定而否准其登記、備案及發給登記證書之申請
    ，洵屬有據。上訴人主張工會法第4條禁止教師組織工會，
    逾越憲法第23條之必要限度，與比例原則有違云云，容有誤
    解。次按司法院釋字第373號解釋，係就工會法第4條規定有
    關禁止教育事業技工、工友組織工會部分，以該技工、工友
    所從事者僅係教育事業之服務性工作，依其工作之性質，禁
    止其組織工會，使其難以獲致合理之權益，已逾越憲法第23
    條之必要限度，侵害從事此項職業之人民在憲法上保障之結
    社權。其解釋對象並不及於教師，且教師之工作性質與教育
    事業技工、工友不同，自難比附援引，是以被上訴人依工會
    法第4條規定，否准上訴人申請設立「全國教師工會」之備
    案及發給登記證書，於法並無違誤，乃判決駁回上訴人在原
    審之訴。
五、上訴人上訴意旨除援用原審主張外，並補稱略謂：原審對於
    憲法上所保障之結社權有所誤解，而以維護學生受教權作為
    禁止教師組織工會的理由，對教師結社權作出過度的限制，
    違反最小侵害原則，超越憲法第23條所稱「必要」之範圍。
    其次，所有受僱者都一律平等，教師、技工、工友和所有勞
    動受僱者一樣，都應受到應有的保護，從而非如原判決所稱
    司法院釋字第373號解釋之對象並不及於教師、教師亦難比
    附援引之。再者，教師法立法以教師專業為主軸，因此立法
    委員立法時並未將「勞動三權」置入，故行政單位以教師法
    排除教師享有勞動人權之考量，已嚴重違反基本人權及教師
    法立法原意，且強迫教師只能適用教師法，而不能適用工會
    法，將學生受教權無限上綱，亦侵害教師之基本人權。此外
    ，組織工會是採登記備案，行政機關無禁止之權限，其已逾
    越工會法第9條之必要限度等語。
六、本院按「各級政府行政及教育事業、軍火工業之員工，不得
    組織工會。」、「發起組織工會，應有第6條所規定人數之
    連署，向主管機關登記。」工會法第4條定有明文。有關教
    師之權利義務、待遇、福利等規範體系自成一格，教師結社
    與廣大之學生受教權益至關，教師之結社權，目前依教師法
    第26條等規定，以成立教師會之方式行使之；為兼顧廣大學
    生之受教權益，維持正常教學機能，工會法第4條雖明文禁
    止教師組織工會，惟教師之結社，乃可依教師法第26條等規
    定成立教師會，其憲法上所保障之結社權，並未受剝奪，工
    會法第4條關於禁止教師組織工會之規定，尚難謂與憲法第
    23條規定或比例原則有違。另司法院釋字第373號解釋，係
    就工會法第4條規定有關禁止教育事業技工、工友組織工會
    部分，以該技工、工友所從事者僅係教育事業之服務性工作
    ，依其工作之性質，禁止其組織工會，使其難以獲致合理之
    權益，已逾越憲法第23條之必要限度，侵害從事此項職業之
    人民在憲法上保障之結社權。其解釋對象並不及於教師，且
    教師之工作性質與教育事業技工、工友不同，自難比附援引
    等情，業經原判決敘明得心證之事由甚詳，核與證據及論理
    法則均無違，上訴意旨仍執與起訴意旨相同之論旨，對此加
    以爭執，並主張工會法第4條因該司法院解釋，業已失效，
    原處分為違法，原判決無效云云，無非係其一己之法律歧異
    之見解，尚難認原判決有違背法令情事。次查各國法制、民
    情均有不同，甚至人民對法治之接受度亦有不同，因此以教
    師法取代工會法對於教師集會、結社權為規範，或教師在已
    有教師會行使結社權之外，有無再組織工會之必要，或如何
    將二者融合，乃立法考量問題，非行政機關所得置喙，況我
    國並非不准教師有集會結社權，僅因法律用語不同致其名稱
    與他國有異而已，並非有悖國際趨勢或國際公約，亦未損及
    教師之憲法第14條之集會、結社基本人權。上訴人所稱國際
    間如歐、美、日等先進國家，均准許教師成立工會，並由國
    家編列預算協助工會的組織與運作，以期教師的主動自發並
    減少政府的不當干預，創造良善的教學環境，教師組織工會
    為世界各國所保障之基本人權與尊嚴云云，要無可採。次按
    「各級教師組織之基本任務如下：一、維護教師專業尊嚴與
    專業自主權。二、與各級機關協議教師聘約及聘約準則。三
    、．．．」為教師法第27條第1、2款所定。又教師對主管教
    育行政機關有關其個人之措施，認為違法或不當，致損害其
    權益者，得向各級教師申訴評議委員會提出申訴。教師申訴
    評議委員會之組成應包含各地區教師組織或分會代表及教育
    學者，且未兼行政教師不得少於總額之三分之二，亦為同法
    第27條所明定。由上開規定可見，教師法所定之教師會組織
    已具有協商權與爭議權之權能，對教師權益之保護已屬周全
    。上訴意旨所稱現行教師法是以教師作為一種職業及其所從
    事之教育專業工作為規範對象之法律，欠缺工會組織功能，
    例如協商權與爭議權之規定付之闕如，就教師權益保障而言
    ，現行教師法的相關規定明顯不足云云，揆諸上開說明，亦
    無足取。從而，原審斟酌全辯論意旨及調查證據之結果，將
    原決定及原處分均予維持，駁回上訴人之訴，核無違誤。上
    訴論旨，指摘原判決違誤，求予廢棄，難認有理由，應予駁
    回。
五、據上論結，本件上訴為無理由，爰依行政訴訟法第255條第1
    項、第98條第3項前段，判決如主文。
中　　華　　民　　國　　96　　年　　5　　 月　　17　　日
                  第四庭審判長法  官　鍾　耀　光
                              法  官  戴  見  草
                              法  官  姜　仁　脩
                              法  官　黃　清　光
                              法  官　吳　慧　娟
以  上  正  本  證  明  與  原  本  無  異
中　　華　　民　　國　　96　　年　　5　　 月　　17　　日
　　　　　　　　　　　　　　　書記官　阮　桂　芬
